臺北高等行政法院判決
111年度簡上字第119號
上  訴  人  王坤樟                                    
被 上訴 人  基隆市安樂區公所
代  表  人  林金鎮（區長）
上列當事人間慰問金事件，上訴人對於中華民國111年3月16日臺
灣基隆地方法院110年度簡字第33號行政訴訟判決，提起上訴，
本院判決如下：
    主  文
上訴駁回。
上訴審訴訟費用由上訴人負擔。
    理  由
一、上訴人為民國00年0月0日出生，於91年5月1日至91年8月5日
    設籍新北市貢寮區，於91年8月6日遷籍至基隆市。上訴人於
    110年6月21日向被上訴人申請發放敬老三節慰問金。被上訴
    人認為上訴人設籍情形不符合基隆市發放敬老三節慰問（助
    ）金自治條例（下稱系爭自治條例）第2條規定，以110年6
    月25日基安社字第1100006801號函駁回。上訴人不服，經基
    隆市政府110年8月13日基府訴決字第13號訴願決定駁回後，
    提起行政訴訟，臺灣基隆地方法院（下稱原審法院）以110
    年度簡字第33號行政訴訟判決（下稱原判決）駁回。上訴人
    提起本件上訴。
二、上訴人起訴主張及訴之聲明、被上訴人於原審的答辯及聲明
    、原判決認定的事實及理由，均引用原判決所載。
三、上訴意旨：　　
  ㈠原判決稱：「本件則係地方議會於制定自治條例時，將過去
    既已存在之事實，設定作為其嗣後給與慰問金之條件之一」
    等等，不足以推翻司法院大法官解釋有關「溯及適用法規生
    效前業已終結的事實或法律關係」的意旨。被上訴人援引系
    爭自治條例否准上訴人申請，違法又違憲。就違憲部分，基
    隆市議會於91年11月5日制定公布系爭自治條例時，上訴人
    已於91年8月6日遷入基隆市。依司法院大法官解釋意旨，只
    要是將法律生效前的事實或法律關係納為規範，即屬溯及適
    用，系爭自治條例將早於其制定生效的基隆市民權利任意限
    制，破壞法安定性及人民的信賴保護；就違法部分，依地方
    制度法第16條第4款規定，設籍於自治區域的居民享有地方
    社會福利的權利，法律並無授權地方得限制或剝奪人民權利
    。原判決未審酌上情，亦未在判決理由中說明，有違背法令
    情事。
　㈡聲明：⒈原判決廢棄。⒉訴願決定及原處分均撤銷。
四、原判決結論尚無違誤，本院補充說明如下：
　㈠系爭自治條例第1條規定：「基隆市政府（以下簡稱本府）為
    照顧本市未領有政府每月固定發給生活補助或津貼之年滿65
    歲（原住民55歲）以上老人之經濟生活，特制定本自治條例
    ，發給農曆春節、端午節、中秋節（以下簡稱三節）慰問金
    或慰助金。」第2條第1項規定：「凡符合最後設籍日於民國
    90年11月30日前設籍本市且繼續設籍居住之年滿65歲（原住
    民55歲）市民、未具有下列各款情形之一者，由本府發給三
    節慰問金（以下簡稱慰問金）：一、已領有敬老福利生活津
    貼者。二、已領有本市中低收入老人生活津貼者。三、已領
    有本市中低收入身心障礙生活補助者。四、已領有老農津貼
    者。五、已接受政府補助或收容安置者，但領有院外就養金
    之榮民不在此限。六、因案服刑，在執行中者。七、原於民
    國90年11月30日前設籍本市且年滿65歲之市民戶籍遷出再遷
    回本市未滿1年者。八、在核發各該節日（農曆春節、端午
    節、中秋節）慰問金之最近3年內每年未居住超過183 天之
    市民。九、已領有國民年金者。」第3條第1項規定：「凡符
    合前條第1項規定者，每人每節發給新台幣3仟元慰問金。」
    第10條規定：「本自治條例自中華民國92年1月1日起施行。
    」依原判決確認的事實，上訴人於00年0月0日出生，於系爭
    自治條例92年1月1日施行時，尚未滿47歲，待上訴人於110
    年6月21日（甫年滿65歲）向被上訴人申請按系爭自治條例
    發給慰問金時，因上訴人前於91年5月1日至8月5日設籍新北
    市貢寮區，於91年8月6日始再遷籍基隆市，其設籍基隆市的
    最後設籍日不符合系爭自治條例第2條第1項有關「符合最後
    設籍日於民國90年11月30日前設籍本市」的要件，於是被上
    訴人以原處分否准所請，經核尚無違誤。
　㈡上訴人雖主張系爭自治條例第2條第1項前段規定違反法律不溯及既往原則等等。然而，所謂法律不溯及既往原則，是指新訂的法規，如涉及限制或剝奪人民權利，或增加法律上義務，原則上不得適用於該法規生效前業已終結的事實或法律關係而言（司法院釋字第620號、第717號、第781號、第782號及第783號解釋參照）。系爭自治條例第2條第1項前段規定以「最後設籍日於90年11月30日前設籍本市」為請領慰問金的給付標準，僅是就授與人民利益的給付行政事項設定給付的要件，並未新創法律所無且不利於人民的效果。換言之，上訴人於系爭自治條例92年1月1日施行前本無請領慰問金的權利，自無因系爭自治條例第2條第1項規定的新創而受有何權利的限制或剝奪，或增加法律上所無義務情事，與法律不溯及既往原則及信賴保護原則均無牴觸。 
　㈢行政機關訂定的行政命令，其屬給付性之行政措施而有授與
    人民利益的效果者，應受相關憲法原則，尤其是平等原則的
    拘束（司法院釋字第542號解釋意旨參照）。又憲法第7條規
    定的平等原則不是絕對、機械的形式上平等，而是保障人民
    在法律上地位的實質平等，立法機關基於憲法的價值體系及
    立法目的，得斟酌規範事務性質的差異，而為合理的差別待
    遇（司法院釋字第485號解釋意旨參照）。近年來釋憲實務
    上逐漸發展出寬嚴有別的審查標準，例如司法院釋字第560
    號解釋：「依勞工保險條例規定，其給付主要係基於被保險
    人本身發生之事由而提供之醫療、傷殘、退休及死亡等之給
    付。同條例第62條就被保險人之父母、配偶、子女死亡可請
    領喪葬津貼之規定，乃為減輕被保險人因至親遭逢變故所增
    加財務負擔而設，自有別於一般以被保險人本人發生保險事
    故之給付，兼具社會扶助之性質，應視發生保險事故者是否
    屬社會安全制度所欲保障之範圍決定之。中華民國81年5月8
    日制定公布之就業服務法第43條第5項，就外國人眷屬在勞
    工保險條例實施區域以外發生死亡事故者，限制其不得請領
    喪葬津貼，係為社會安全之考量所為之特別規定，屬立法裁
    量範圍，與憲法第7條、第15條規定意旨尚無違背。」即是
    區別社會保險與社會扶助分屬繳費制與非繳費制制度，而允
    有不同的立法裁量空間。又例如司法院釋字第782號解釋理 
    由書：「退撫給與請求權固受憲法財產權之保障，然因退撫
     給與之財源不同，其請求權受保障之程度，應有差異；亦
    即 應依其財源是否係退休公務人員在職時所提撥，而受不
    同層 級之保障。依退撫新制年資計算之退撫給與，由退撫
    基金支 應，其財源主要有三，⑴個人提撥：現職人員依法定
    比率按 月繳納之提撥費用本息，⑵政府提撥：政府依法定比
    率按月 繳納之提撥費用本息，以及⑶政府補助：政府於(a)
    退撫基 金未達法定最低收益，或(b)退撫基金不足以支應退
    撫給與 時，始撥交之補助款項本息。……退撫給與中源自上
    開⑴個人提撥費用本息部分之財產上請求權，基於個人俸給
    之支配性與先前給付性之個人關聯性，應受較高之保障，就
    此部分，本院應採較為嚴格之審查標準。立法者調降退撫給
    與如侵害個人提撥費用本息部分，性質上幾乎無異於國家對
    人民財產之徵收，自不得為之。上開⑵關於政府依法定比率
    按月繳納之提撥費用本息部分……因其財源源自政府預算，與
    上開⑴由個人俸給提撥之撥繳費用不同，性質上屬恩給制之
    範疇。就不合發給退撫給與條件之情形，是否發給上開⑵政
    府提撥之費用本息及其發給要件，立法機關有一定立法形成
    空間。至於上開⑶……同屬全部源自政府預算之恩給制範疇，
    涉及國家財政資源分配之社會關聯性，就此財源產生之財產
    上請求權，立法者得有相對較高之調整形成空間，本院審查
    相關立法是否符合比例原則及有無違反信賴保護原則時，應
    採較為寬鬆之審查標準。」提出層級化的財產權保障，而為
    不同程度的審查。系爭自治條例所規定的慰問金，並非以保
    費為對價的社會保險制度，亦非涉及最低生存保障的社會救
    助制度，而是衡平老年經濟生活所需的社會促進措施，鑒於
    資源的有限性，須考量經濟及財政狀況、照顧必要性等，就
    福利資源為妥善分配，應允許基隆市政府得有相對較高的調
    整形成空間。審酌系爭自治條例為一地區性的福利津貼，是
    由地方政府自行編列預算支應，而非全國一體實施的制度，
    為避免福利資源的濫用，其以系爭自治條例92年1月1日施行
    前的90年11月30日為基準，限定最後設籍日在此基準日前且
    持續設籍居住的年滿65歲（原住民55歲）市民為照顧對象，
    尚屬合乎事理的差別待遇，無違平等原則。　
　㈣行政訴訟法第125條規定：「（第1項）行政法院應依職權調
    查事實關係，不受當事人主張之拘束。（第2項）審判長應
    注意使當事人得為事實上及法律上適當完全之辯論。（第3
    項）審判長應向當事人發問或告知，令其陳述事實、聲明證
    據，或為其他必要之聲明及陳述；其所聲明或陳述有不明瞭
    或不完足者，應令其敍明或補充之。……」行政訴訟有撤銷訴
    訟、課予義務訴訟、確認訴訟及一般給付訴訟等不同類型，
    而訴訟種類的選擇，攸關人民得否在一次訴訟中達到請求法
    院保護其權利的目的，故遇有當事人於事實及法律上的陳述
    未明瞭或不完足之處，或訴訟種類選擇錯誤時，均應由審判
    長行使行政訴訟法第125條第3項規定的闡明權。上訴人於原
    審法院審理時的訴之聲明為：⑴訴願決定及原處分均撤銷；⑵
    被上訴人應將110年度端午節慰問金匯入上訴人的郵局帳戶
    等等，是為撤銷訴訟與一般給付訴訟的訴之客觀合併。然而
    ，綜觀系爭自治條例第2條第1項規定的給付要件，以及第4
    條規定：「為發放本慰問金、慰助金，本市各區戶政事務所
    應於每年三節前1個月將第2條所規定之設籍日及當年該年節
    前（含當日）年滿65歲（原住民55歲）以上之市民名冊送交
    各該區公所。」第5條規定：「各區公所收到各該區戶政事
    務所名冊後應於10日內依第2條之規定完成篩刪不符資格者
    ，並編造合格發放名冊，且依第3條第2項規定辦理撥匯轉帳
    事宜。」第6條規定：「（第1項）凡符合本府發放本慰問金
    、慰助金之市民經區公所書面通知或派員親洽提供郵局帳戶
    資料，未依限期提供以致逾越當年該年節慰問（助）金轉帳
    之發放時效者，本府不另補發，視為放棄領取。（第2項）
    本市市民年滿65歲（原住民55歲）符合第2條規定者，亦得
    自年滿之次日起主動將郵局帳戶資料提供送交區公所彙辦。
    」與第7條規定：「本市市民對區公所依第2條規定篩刪結果
    有異議者，應於當年該年節起1個月內檢附相關證明文件逕
    洽戶籍所在地之區公所辦理複查，經複查結果符合發放規定
    者，區公所應即造冊辦理補發當年該年節之慰問（助）金。
    」可知上訴人須先經被上訴人調查、確認是否符合系爭自治
    條例第2條第1項規定的給付要件，作成書面核定或確定其給
    付請求權後，始得請求被上訴人撥付特定金額至指定帳戶。
    故上訴人依系爭自治條例規定申請被上訴人發給慰問金遭否
    准的爭訟，適宜的訴訟類型應為課予義務訴訟，其訴之聲明
    應為：⑴訴願決定及原處分均撤銷；⑵被上訴人應依上訴人11
    0年6月21日的申請，作成給付110年度端午節慰問金的行政
    處分等等，始為正確。原審法院未行使闡明權，令上訴人為
    正確的課予義務訴訟聲明，固有未洽，惟與原判決實體審理
    後，認為上訴人不符合系爭自治條例第2條第1項規定的要件
    ，而駁回上訴人之訴的結論無影響，原判決仍應予維持。
五、綜上，原判決已說明其認事用法的依據，結論並無違誤。上
    訴論旨指摘原判決違背法令，求予廢棄，難認有理由，應予
    駁回。依行政訴訟法第236條之2第3項、第255條第1項、第9
    8條第1項前段，判決如主文。　
中　　華　　民　　國　　111 　年　　7 　　月　　29　　日
　　　　　　　　　　  臺北高等行政法院第四庭
　                      　      審判長法  官　高愈杰
　　                          　      法  官　李君豪
　　　                                法  官　楊坤樵
上為正本係照原本作成。
不得上訴。
中　　華　　民　　國　　111 　年　　7 　　月　　29　　日
                                      書記官　高郁婷